【裁判字號】    98,抗,139
【裁判日期】    980304
【裁判案由】    聲請發還扣押物
【裁判全文】
臺灣高等法院刑事裁定                   98年度抗字第139號
抗  告  人
即  聲請人  甲○○
            乙○○
共      同
代  理  人  林永頌律師
            張兆恬律師
上列抗告人，因聲請發還扣押物案件，不服臺灣臺北地方法院，
中華民國98年1 月20日裁定（97年度聲字第3029號），提起抗告
，本院裁定如下：
    主  文
抗告駁回。
    理  由
一、聲請意旨略以：聲請人前涉贓物等案件，為警扣押多項物品
    ，然其中有部分並非贓物，而係聲請人財產，聲請人前向臺
    灣高等法院聲請返還，經臺灣高等法院以92年度聲字第 912
    號裁定發還部分，但仍有如附表所示物品未獲發還，若係原
    審保管中，請准予發還於聲請人等語。
二、原裁定意旨以：查原審前承辦聲請人等被訴贓物等案件時（
    案號85年度訴字第2025號），雖曾於民國86年3 月17日簽發
    調取扣押物條，向臺灣臺北地方法院檢察署贓物庫調取該案
    扣押物品（扣押物編號：85年度藍保管字第1709號、綠保管
    字第2126號），惟業已於案件審理終結後，將該等證物檢還
    臺灣臺北地方法院檢察署贓物庫，並取回原審調取扣押物條
    附卷，此經原審調閱法院85年度訴字第2025號卷屬實，是聲
    請人聲請發還之扣押物品已非由原審法院保管，原審法院自
    無法裁定發還聲請人，聲請人之聲請，自應駁回。至於聲請
    人書狀中陳明若應發還扣押物因保管不當而滅失，應予國家
    賠償云云，因非刑事法院審理範圍，無從論駁云云。
三、抗告意旨略以：扣押物發還之聲請，不以現扣押物存留機關
    為必要，只要向本案審理法院提出即可，且扣押物保管存放
    ，隨案件審理進度而有所不同，扣押物所有人通常難以查知
    扣押物現於何機關保管存放之中，若須自行調查扣押物在何
    機關存放之列，方能聲請領回，無非課與聲請人過高調查及
    舉證義務，增加法律所無之限制。惟原審法院未加查詢扣押
    物是否仍在其他法院保管之列，逕以聲請人聲請發還之扣押
    物非在其保管之列而裁定駁回，有應調查而未調查之處，又
    未檢附已返還調取扣押物之事證於理由中，亦有理由不備之
    處。請本案審理法院加以調查原審聲證二號清冊第043 項及
    聲證三號清冊編號3至9號、12至31號、43至51號、88號下落
    並准予裁定返還於聲請人等語。
四、本院經查：
(一)按，可為證據或得為沒收之物，得扣押之。扣押除由法官或
    檢察官親自實施外，得命檢察事務官、司法警察官或司法警
    察執行，刑事訴訟法第133條第1項、第136條第1項各有明文
    ，依此規定，必符合可為證據或得沒收之物，始得依法沒收
    ，逾此範圍之扣押，自非本法所定之扣押物發還問題。次按
    ，扣押物若無留存之必要者，不待案件終結，應以法院之裁
    定或檢察官命令發還之，其係贓物而無第三人主張權利者，
    應發還被害人；扣押物未經諭知沒收者，應即發還，但上訴
    期間內或上訴中遇有必要情形，得繼續扣押之，同法第 142
    條第1項、第317條，亦有明文。即便被告係受不起訴或緩起
    訴之處分，惟若有其他必要情形，如為偵查他罪或他被告之
    用應留存者，仍得不受扣押物應即發還限制，同法第259 條
    第2 項亦有明文。是扣押物之發還，須符一定要件，且須由
    法院或檢察官，依一定流程依法處理，非可任意向任一法院
    恣意請求發還，且如須由審理法院處理之際，該扣押物有無
    繼續扣押必要，為審理法院依案件之發展、事實調查，獨立
    審酌，屬法院裁量權限。
(二)抗告人即聲請人甲○○、乙○○因涉強盜等案件，經警方於
    85年9月6日在台北市○○路○段167號（恆寶銀樓）所扣得之
    聲證三號清冊（附件二）編號3 所示之物，被扣押人（持贓
    人）為繆明慶；聲證三號清冊（附件二）編號8、9及12至22
    號所示之物，為85年9月16日於台北縣新莊市○○路514巷33
    弄1 號扣得，被扣押人為蘇文隆、許金寶；聲證三號清冊（
    附件二）編號23至編號31所示之物，乃85年9 月18日於車號
    BS-5932 號自小客車後車箱內（該車停放於台北市北投區○
    ○○路○段595號前）扣得，被扣押人為許金寶；聲證三號清
    冊（附件二）編號43至51所示之物，係85年9 月23日於何美
    芬嘉義市○○路○段486-1號4樓之4住處扣得，被扣押人為何
    美芬；聲證三號清冊（附件二）編號88所示之物，乃在85年
    9月25日於台北市○○區○○街164號（貞觀陶藝藝術品）扣
    得，被扣押人為陳達成等情，有各扣押證明筆錄可參。觀諸
    各該扣押證明筆錄及所附贓證物清冊所載，聲證三號清冊（
    附件二）編號3 所示之物、編號8、9及12至31號所示之物、
    編號43至編號51所示之物，均有在場各被扣押人之親筆簽名
    ；至附件二編號88所示之物，雖係員警借提抗告人乙○○協
    同取出，然扣押筆錄上所載所有人（持贓人）仍載為陳達成
    ，而非乙○○。而聲請人甲○○、乙○○未能提出相關事證
    ，足證上開扣押物為渠等所有、持有或保管，故此部分聲請
    ，已乏其所據。
(三)聲證二號清冊（附件一）所示編號43之物，係警方於85年 9
    月5日在抗告人乙○○位於台北市○○路469巷49號住處所扣
    得，抗告人乙○○另於85年9月6日協同警方至台北市中山區
    ○○○路3段109號聯邦銀行，自銀行保管箱內當場扣得如聲
    證編號三號清冊（附件二）編號4至7號所示之物（持贓人載
    為甲○○）。上開扣押物，固為被扣押人乙○○或甲○○所
    持有或保管中，然依本案之台北地院85年訴字第2025號判決
    書及卷附起訴書以觀，被告甲○○係遭以強盜、故買贓物、
    竊盜罪起訴，而乙○○則遭以強盜罪、竊盜罪起訴，再對照
    本院卷附91年度上更（二）字第818 號判決書所載，甲○○
    、乙○○與許鼎奉於84、85年間就故買贓物部分，有犯意聯
    絡及行為分擔，均為共同正犯；乙○○、許鼎奉二人雖涉有
    贓物犯行，惟檢察官並未對渠二人所犯贓物部分，提起公訴
    ，該部分法院要難逕予審理等語。則上開扣自乙○○之扣押
    物，究係依何關係扣押，依判決書等資料，已難辨明，且該
    物品是否係強盜所得或竊盜所得，亦難依判決書直接認定，
    質言之，聲請人是否係權利人，亦非無疑，而檢察官是否已
    依法偵辦而均起訴，仍非無疑，是該等物品是否應沒收或為
    偵查他罪或他被告之所用，在在無疑。聲請人逕行依持贓人
    名義，即認得請求發還，亦非有本。
(四)又抗告人甲○○、乙○○所涉強盜等案件，業分別經本院以
    91年度上更（二）818 號、87年度少連上訴字第89號判處甲
    ○○連續故買贓物有期徒刑三年、乙○○無罪而確定在案，
    並移送檢察官執行等情，有本院被告前案紀錄表在卷可稽，
    則抗告人所聲請發還之聲證二號清冊（附件一）所示編號43
    之物、聲證編號三號清冊（附件二）編號4至7號所示之物，
    均已隨卷併送臺灣臺北地方法院檢察署執行，該等物品是否
    應沒收，應由檢察官依判決主文認定處理，如非應沒收之物
    ，則已否起訴，有無扣押必要，均屬偵查權限，依法自應由
    執行檢察官處理，法院斯時已非審理機關，尚無勘驗證物或
    確認應否沒收之問題，而審理法院亦非執行扣押單位，對該
    扣押緣由，依卷內證據資料，無從置喙，更無從確認該物品
    與扣押清冊是否相符。從而，聲請人未提出明確依據，逕向
    原審或本院聲請發還上開扣押物，即難謂有據。
五、綜上論述，原審以上開理由駁回抗告人之聲請，雖與本院所
    認定，有所歧異，然結果仍相同，本院雖認同部分抗告理由
    ，但無礙結果相同之認定，是抗告意旨以上情提起抗告指摘
    原裁定不當，核為無理由，自應予抗告。
據上論結，應依刑事訴訟法第412條，裁定如主文。
中    華    民    國    98    年    3     月    4     日
                  刑事第三庭審判長法  官  陳博志
                                  法  官  許文章
                                  法  官  蔡聰明
以上正本證明與原本無異。
不得再抗告。
                                  書記官  陳建邦
中    華    民    國    98    年    3     月    4     日


司法院資訊處製作；財團法人民間司法改革基金會備份。
